【裁判字號】    98,消債更,219
【裁判日期】    980827
【裁判案由】    更生
【裁判全文】
臺灣桃園地方法院民事裁定           98年度消債更字第219號
聲  請  人
即  債務人  甲○○
上列當事人聲請消費者債務清理更生事件，本院裁定如下：
    主  文
債務人甲○○自中華民國九十八年八月二十八日十七時起開始更
生程序。
命司法事務官進行本件更生程序。
    理    由
一、按法院開始更生程序之裁定，應載明其年、月、日、時，並
    即時發生效力。法院裁定開始更生或清算程序後，得命司法
    事務官，進行更生或清算程序，必要時，得選任律師、會計
    師或其他適當之自然人或法人一人為監督人或管理人。消費
    者債務清理條例第45條第1 項、第16條第1 項分別定有明文
    。
二、本件聲請意旨略以：聲請人於民國85年與前夫結婚後，因前
    夫染上賭博惡習，除須替其應付上門之債主外，尚須獨自負
    擔每月房貸新台幣（下同）21,000元、小孩保母費13,000元
    及家庭生活支出，不足部分只好藉信用卡預借現金週轉，嗣
    於92年間與前夫離婚後，為維持母子2 人之生活，與朋友一
    起承包油漆工程，然因缺乏經驗，致常作賠本生意，使負債
    金額愈來愈多。嗣於95年間與最大債權金融機構日盛國際商
    業銀行達成協商，每月還款金額為21,013元，惟至97年12月
    底因大環境不景氣，新的工程全部停擺，苦撐至98年2 月繳
    完協商款項後不得已而毀諾，爰聲請更生等語。
三、按債務人不能清償債務或有不能清償之虞者，得依本條例所
    定更生或清算程序，清理其債務。又債務人對於金融機構因
    消費借貸、自用住宅借款、信用卡或現金卡契約而負債務，
    在聲請更生或清算前，應提出債權人清冊，以書面向最大債
    權金融機構請求協商債務清償方案，並表明共同協商之意旨
    。債務人與金融機構協商成立者，不得聲請更生或清算。但
    因不可歸責於己之事由，致履行顯有重大困難者，不在此限
    。本條例施行前，債務人依金融主管機關協調成立之中華民
    國銀行公會會員，辦理消費金融案件無擔保債務協商機制與
    金融機構成立之協商，準用前項之規定。消費者債務清理條
    例第151 條第1 項、第5 項、第6 項定有明文。易言之，債
    務人對於金融機構因消費借貸、自用住宅借款、信用卡或現
    金卡契約而負債務，有不能清償或有不能清償之虞者，於本
    條例施行後，曾與最大債權金融機構協商成立，或於本條例
    施行前，曾依金融主管機關協調成立之中華民國銀行公會會
    員，辦理消費金融案件無擔保債務協商機制與金融機構成立
    協商者，均不得依本條例聲請更生或清算程序，惟如有本條
    例第151 條第5 項但書所列之不可歸責於己之事由，致履行
    顯有重大困難之情形者，始例外得依本條例聲請更生或清算
    程序。又本條例第151 條第5 項增訂毀諾條款之立法理由，
    乃在避免債務人任意毀諾已成立之協商，濫用更生或清算之
    債務清理程序，因此條文所指「因不可歸責於己之事由，致
    履行顯有重大困難者」之解釋，自應從債務人是否構成任意
    毀諾情事，即有無濫用債務清理權而為認定。是以對於債務
    人於成立協商後，其經濟狀況未見改善，甚至持續惡化，如
    不許其聲請更生或清算而仍強令其須依協商方案繼續履行，
    即不符本條例更生或清算程序乃在幫助陷於經濟上困境之債
    務人，得藉由更生或清算程序走出經濟困境而得重建更生之
    立法意旨。又債務人與最大債權金融機構協商當時，確實已
    有無法清償之事實存在者，例如當時薪資已不敷支出協商金
    額，因迫於無奈而勉強接受其薪資完全無法負擔之協商金額
    ，或依其薪資所得扣除協商金額後已不敷支應個人及受扶養
    親屬生活必要支出，均難認其所為更生或清算之聲請行為，
    有何濫用債務清理權之情事。
四、債務人主張之事實，業據其提出房屋稅繳款書、水電瓦斯費
    收據、統一發票、電信費收據、保險單、身分證、健保卡、
    日盛國際商業銀行通知函、無擔保債務明細表、96、97年度
    綜合所得稅各類所得資料清單、財產歸屬資料清單、土地建
    物所有權狀、汽車行照、戶籍謄本、商業登記資料查詢、心
    理綜合評估報告、存摺節本等為證。經查：聲請人因消費借
    貸、自用住宅借款、信用卡、現金卡，對於附表一所示金融
    機構負欠有擔保債務2,752,000 元、無擔保債務813,073 元
    ，為債務人所自承，並有債務人所提財團法人金融聯合徵信
    中心當事人查詢個人資料（信用報告）回覆書一份在卷可稽
    ，堪認屬實；又聲請人於消費者債務清理條例施行前，曾依
    「中華民國銀行公會會員辦理消費金融案件無擔保債務協商
    機制」，以書面向最大債權金融機構日盛國際商業銀行協商
    債務清償方案，於95年12月18日成立協商，聲請人每月應繳
    金額為21,013元，聲請人自96年1 月起至98年2 月止，先後
    已清償25期，98年3 月起毀諾未依約履行等情，亦據債權人
    即日盛國際商業銀行代理人到庭陳述在卷；聲請人96年全年
    所得為700,000 元，每月平均所得約為58,333元；97年全年
    所得為840,000 元，每月平均所得約為70,000元，亦有聲請
    人所提財產及收入狀況說明書1 份在卷可稽，堪認屬實。聲
    請人日常支出雖列舉房貸支出14,899元、稅賦1,314 元、水
    電費867 元、天然氣479 元、勞健保1,976 元、收視費550
    元、電信費915 元、交通費4,364 元、母子2 人之伙食費6,
    000 元、保險費1,843 元及扶養其子王聖豪支出4,400 元，
    其中房貸支出部分業據聲請人提出存摺節本，堪認聲請人確
    有該部分金額之支出，房屋既為聲請人安身立命之所需，自
    屬必要費用，准予認列。扶養費4,400 元部分，准予認列。
    又聲請人維持其自身生活必要，每月所需基本生活費用究為
    若干？行政院主計處雖依台北市、高雄市及臺灣省各縣市依
    區域之不同，而統計各區域每人每月平均消費支出之金額（
    桃園縣96年每人每月17,525元），惟此平均消費支出金額乃
    係一般常人之消費金額，聲請人應本其最大之誠信及能力履
    行債務，為達清償債務之目的，其生活需求與程度自應有所
    限制，不能與一般常人或其原有之生活程度相比，始能於維
    持基本生活之情形下，將所餘金錢償還債權人，而基本生活
    所需之金額究為若干？固因時、地不同而有不同之標準，行
    政院主計處依社會救助法第4 條所統計之歷年最低生活費一
    覽表，臺灣省97年度每人每月最低生活費為9,829 元，此標
    準雖非可一體適用，然究非不得作為客觀衡量之基準。聲請
    人每月必要支出金額為29,128元（即房貸14,899元，扶養費
    4,400 元、個人最低生活費9,829 元）。又聲請人98年3 月
    間起其收入金額35,000元，已較其96、97年每月平均收入58
    ,333 元 、70,000元為減少，顯見其經濟能力已惡化，扣除
    其每月必要支出29,128元，其餘額5,872 元不足清償其協商
    款21,013元，則債務人主張其98年3 月間起毀諾未依約履行
    ，有不可歸責於己之事由，致履行顯有重大困難等語，應可
    採信。又聲請人雖有附表二所示之財產，然上開不動產有向
    中國信託銀行貸款並設有擔保物權，其殘餘價值甚微，而其
    餘動產汽車之殘餘價值亦復不多，此與債務人所負欠之無擔
    保債務813,073 元，顯然相差懸殊，堪認債務人主張其不能
    清償債務，且有不應歸責於己事由之主張為可採。
四、按法院開始更生程序之裁定，應載明其年、月、日、時，並
    即時發生效力。次按法院裁定開始更生或清算程序後，得命
    司法事務官，進行更生或清算程序，必要時，得選任律師、
    會計師或其他適當之自然人或法人一人為監督人或管理人。
    消費者債務清理條例第45條第1 項、第16條第1 項分別定有
    明文。債務人有不能清償債務之情，且有不應歸責之事由，
    復查無債務人有消費者債務清理條第6 條第3 項、第8 條或
    第46條各款所定駁回更生聲請之事由存在，則債務人聲請更
    生，洵屬有據，應予准許。並依前揭規定命司法事務官進行
    本件更生程序，爰裁定如主文。
中    華    民    國    98    年    8     月    27    日
                  民事第三庭    法  官  黃斯偉
以上正本係照原本作成
本裁定不得抗告
中    華    民    國    98    年    8     月    27    日
                                書記官  伍幸怡
┌───────────────────────────┐
│附表一：                                              │
├───────────────────────────┤
│中國信託商業銀行                                      │
│台灣土地銀行                                          │
│台北富邦銀行                                          │
│荷蘭銀行                                              │
│聯邦銀行                                              │
│遠東銀行                                              │
│玉山銀行                                              │
│台新銀行                                              │
│日盛銀行                                              │
│慶豐銀行                                              │
│友邦信用卡公司                                        │
└───────────────────────────┘
┌───────────────────────────┐
│附表二：                                              │
├───────────────────────────┤
│不動產：坐落桃園縣桃園市○○段51地號土地，應有部分1000│
│        0 分之71，及其上建物即門牌號碼桃園縣桃園市○○○
○        ○街49巷7 號2 樓，應有部分全部。              │
│動  產：汽車一部，鈴木牌，車牌號碼1271-KA號。         │
└───────────────────────────┘


司法院資訊處製作；財團法人民間司法改革基金會備份。
